---
title: 'Laboratorium 4 '
output:
  pdf_document: default
  html_document:
    theme: paper
---

```{r setup, include=FALSE}
knitr::opts_chunk$set(echo = TRUE)
```
```{r, echo=FALSE, message=FALSE, warning=FALSE, paged.print=FALSE, results='hide'}
library("Przewodnik")
library("e1071")
```
```{r}
x <- rnorm(1000, mean = 10, sd = 4)
```


## Analiza graficzna

### barplot

Funkcja `barplot()` pozwala przedstawić dane w postaci słupków. Za argument możemy podać wektor lub macierz.

Przydatne argumenty:

* horiz - pion lub poziom dla słupków
* las - kierunek opisów
* funkcja `legend()` dodaje legendę
* col - kolory słupków

```{r}
tab <- table( daneSoc$wyksztalcenie)
barplot(tab, horiz = TRUE, las=1)

tab2 <- table( daneSoc$plec, daneSoc$wyksztalcenie)
barplot(tab2, las=1, beside = TRUE)
legend("topright", c('kobieta','mezczyzna'),fill=c("grey",'black'))
```

### Histogram

Histogram generowany jest za pomocą funkcji `hist()` - przedstawia rozkład wartości zmiennych ilościowych. Argumentem podstawowym funkcji jest wektor liczb.

```{r}
hist(x)
```

* breaks - określa sposób podziału zakresu zmienności
* probability - pozwala wyświetlić frakcje zamiast liczebności w przedziałach
```{r}
hist(daneSoc$wiek, breaks = 15, main='Histogram zm wiek', las=1,ylab='Liczba', xlab="wiek")

hist(daneSoc$wiek, breaks = 25, main='Histogram zm wiek', las=1, probability=TRUE, ylab='Czestosc', xlab="wiek", col="grey", border = "white" )
```


*Pakiet ggplot*

```{r}
ggplot(daneSoc, aes(x = wiek))+geom_histogram(binwidth = 5) + labs(x = "Wiek", y = "Liczba")

ggplot(daneSoc, aes(x = wiek))+geom_histogram(binwidth = 1) + labs(x = "Wiek", y = "Liczba")
```



### Boxplot

Do porównania rozkładów wartości w grupach bardzo często stosuje się wykres pudełkowy __boxplot__. Do jego wyznaczenia (dla zmiennej ilościowej) służy funkcja `boxplot()`. 

Głównym argumentem może być wektor ale również i zbiór wektorów. 

```{r}
boxplot(x)

y=rnorm(1000, mean = 0, sd =2)
boxplot(x,y)
```

```{r}
boxplot(daneSoc$cisnienie.rozk, daneSoc$cisnienie.skur, horizontal = TRUE, names = c('Skurczowe','Rozkurczowe'))
```

Argumentem głównym może być również formuła określająca sposób grupowania.

```{r}
boxplot(wiek~wyksztalcenie, data=daneSoc, ylab='Wiek', las=1,col='lightgrey', varwidth=TRUE)
```

### Rozkład gęstości

Gładka wersja histogramu generowana jest przy pomocy funkcji `density()`. Argumentem głównym jest wektor liczb dla których chcemy otrzymać jądrowy estymator gęstości.
```{r}
plot(density(daneSoc$wiek), main="Rozklad wieku")
```

Za pomocą parametru __bw__ możemy regulować tzw. "szerokość okna"
```{r}
plot(density(daneSoc$wiek, bw=1.5), main="Rozklad wieku")
```

```{r}
ggplot(daneSoc, aes(x = wiek)) + geom_density() + labs(x = "Wzrost", y = "gęstość")

ggplot(daneSoc, aes(x = wiek, fill = plec)) + geom_density() + labs(x = "Wzrost", y = "gęstość", fill = "Płeć")

ggplot(daneSoc, aes(x = wiek, fill = plec)) + geom_density() + labs(x = "Wzrost", y = "gęstość", fill = "Płeć")+facet_grid(plec ~ .)
```

*Zadanie* 
Narysuj rozkład Couchego 

```{r echo=FALSE}
ggplot(data.frame(X=rcauchy(500,0,1)),aes(x=X))+geom_density()
```


### Dystrybuanta
Dystrybuante generujemy za pomocą funkcji `ecdf()`.
```{r}
plot(ecdf(x))
```

```{r}
plot(ecdf(daneSoc$wiek), main = "Dystrybuanta wieku")
```

ZADANIE

Narysuj dystrybuanty wieku dla kobiet i mężczyzn (zdefiniowane w kolumnie _plec_) 
```{r, echo=FALSE}
m <- daneSoc[ daneSoc[, "plec"]=='mezczyzna', ]
k <- daneSoc[ daneSoc[, "plec"]=='kobieta', ]
plot(ecdf(m$wiek), main="wiek/plec", pch=21)
plot(ecdf(k$wiek), add=TRUE, col="grey")
```













