---
title: "Laboratorium 3"
output: 
  html_document: 
    theme: paper
---

```{r setup, include=FALSE}
knitr::opts_chunk$set(echo = TRUE)
```

## Podstawowe rozkłady zmiennych losowych

Rozpatrzmy jednowymiarowe zmienne losowe. Nazewnictwo funckji związanych ze zmiennymi losowymi jest zestandaryzowane. Nazwy funkcji opisane są zgodnie ze schematem. 

__[prefix] [nazwa rodziny rozkl] ()__

#### prefixy

- Litera **r** (od random) - generuje próbę prostą o liczebności n. Gdzie n to pierwszy argument funckji z określonego rozkładu.
- Litera **p** (od probability) - wartość dystrybuanty danego rozkładu w punktach określonych przez wektor x (pierwszy arg funckji)
- Litera **d** (od density) - wartość prawdopodobieństwa (bądź gęstości prawdopodobieństwa) danego rozkładu w punktach określoncyh przez wektor x. 
-Litera **q** (od quantile) - wyznacza wartości kwantyli danego rozkładu.

## Rozkłady

```{r}
# rozkład jednostajny
runif(5)
# rozkład normalny
rnorm(10)
rnorm(10, mean = 4, sd = 2)
```

Zgodnie z regułą 3 sigma prawdopodobieństwo, że zmienna losowa o standardowym rozkładzie normalnym przyjmie wartość mniejszą niż -3 lub większą od 3 jest bardzo małe. Prawdopodobieństwo to można wyznaczyć z dystrybuanty 

```{r}
pnorm(-3) + (1-pnorm(3))
```

Gęstość rozkładu w punktach -1,0,1 otrzymamy z:

```{r}
dnorm(-1:1, mean=0, sd=1)
```

Kwantyle dla rozkładu normalnego:

```{r}
qnorm(c(0.001,0.025,0.05,0.5,0.95,0.975,0.999))
```

Inne rozkłady:

- _rbeta_ Rozkład Beta
- _rchisq_ Rozkład Chi-kwadrat 
- _rgamma_ Rozkład Gamma
- _rlnorm_ Rozkład Log normalny
- _rt_ Rozkład t-studenta
- _rexp_ Rozkład Wykładniczy
- _rbinom_ Rozkład Dwumianowy
- _rnbinom_ Rozkład Ujemny dwumianowy
- _rpois_ Rozkład Poissona


### Estymacja parametrów rozkładu

Esytmację parametrów wybranego rozkładu otrzymujemy korzystając z funkcji _fitdistr()_

```{r}
test <- rlnorm(100)
test[1:10]
MASS::fitdistr(test, "normal")
MASS::fitdistr(test, "gamma")
```


## Statystyki opisowe

Zmienne w analizie danych można scharakteryzować najczęściej jako:

1. Zmienne jakościowe - przyjmujące określoną liczbę wartości (najczęściej nieliczbowych)
* binarne 
* nieuporządkowane (nominalne)
* uporządkowane (porządkowe)

2. Zmienne ilościowe

W R zmienne ilościowe reprezentowane są przez typ __numeric__. Zmienne jakościowe, natomiast przez typ __factor__. Czasem zmienne jakościowe binarne reprezentowane są przez typ __logica__. 

### Zmienne ilościowe

Dane do analizy

```{r message=FALSE, warning=FALSE, paged.print=FALSE, results='hide'}
library("Przewodnik")
library("e1071")
```


```{r}
# define random vector
x <- rnorm(1000, mean = 10, sd = 4)
# data frame
head(iris)
# others df
head(daneSoc)
```

1. Jaka jest najmniejsza i największa wartość przyjmowana przez zmienną ? Wartości skrajne mogą pomagać wykrywać błędy danych.
```{r}
min(x)
max(x)
range(x)
c(min(x),max(x))
range(iris$Sepal.Length)
range(daneSoc$wiek)
```
2. Średnia zmiennej

Zdefiniujmy własną funkcję

```{r}
my.mean <- function(x){
    return(sum(x)/length(x))
}

```
i obliczmy średnią za pomocą funkcji z R i własną.

```{r}
# wynik z R
mean(x)
# wynik z naszej funkcji
my.mean(x)
mean(iris$Sepal.Length)
mean(daneSoc$wiek)
```
3. Mediana - jeżli mediana jest bliska średniej to ?
```{r}
median(x)
median(iris$Sepal.Length)
median(daneSoc$wiek)
```

Dla odważnych 

```{r}
my.median <- function(x) { sorted.x <- sort(x)
if (length(x) %% 2 == 0) {
indices <- c(length(x) / 2, length(x) / 2 + 1)
return(mean(sorted.x[indices])) }
else {
index <- ceiling(length(x) / 2)
return(sorted.x[index]) }
}
```


4. Odchylenie standardowe

Zdefiniujmy wariancje 

```{r}
my.var <- function(x) { m <- mean(x)
return(sum((x - m) ^ 2) / length(x)) }
```

Ale czy to dobry wzór ? 

```{r}
my.var <- function(x) { m <- mean(x)
return(sum((x - m) ^ 2) / (length(x) - 1)) }
```

Jak zdefiniować odchylenie ? 
```{r}
my.sd <- function(x) { 
    return(sqrt(my.var(x)))
}
```




```{r}
sd(x)
sd(iris$Sepal.Length)
sd(daneSoc$wiek)
```
5. Kurtoza (miara spłaszczenia) __install.packages("e1071")__
```{r}
kurtosis(x)
kurtosis(iris$Sepal.Length)
kurtosis(daneSoc$wiek)
```
6. Podsumowanie 
```{r}
summ.x <- summary(x)
summ.iris <- summary(iris$Sepal.Length)
summ.wiek <- summary(daneSoc$wiek)
```
Zadanie !!! 
Z otrzymanego podsumowania wybierz piątkę Tukeya.


Inne przydatne
```{r}
# ilosc elementow
length(x)
# rozstęp miedzykwartylowy q0.75-q0.25
IQR(x)
# variancja
var(x)
# Skośność
skewness(x)
# kwantyle
quantile(x, c(0.1,0.25,0.5,0.75,0.9))
```

### Zmienne jakościowe

*Table* - w przypadku wartości __NA__ pomija w zliczaniu.

*Summary* - w przypadku wartości __NA__ pokazuje ich ilość.

```{r}
table(daneSoc$wyksztalcenie)
table(iris$Species)

# dla wielu zmiennych jakościowych
table(daneSoc$wyksztalcenie, daneSoc$praca)
```

```{r}
summary(daneSoc$wyksztalcenie)
summary(iris$Species)
```











