---
title: "Laboratorium 3 i 4 "
output: 
  html_document: 
    theme: paper
---

```{r setup, include=FALSE}
knitr::opts_chunk$set(echo = TRUE)
```

## Podstawowe rozkłady zmiennych losowych

Rozpatrzmy jednowymiarowe zmienne losowe. Nazewnictwo funckji związanych ze zmiennymi losowymi jest zestandaryzowane. Nazwy funkcji opisane są zgodnie ze schematem. 

__[prefix] [nazwa rodziny rozkl] ()__

#### prefixy

- Litera **r** (od random) - generuje próbę prostą o liczebności n. Gdzie n to pierwszy argument funckji z określonego rozkładu.
- Litera **p** (od probability) - wartość dystrybuanty danego rozkładu w punktach określonych przez wektor x (pierwszy arg funckji)
- Litera **d** (od density) - wartość prawdopodobieństwa (bądź gęstości prawdopodobieństwa) danego rozkładu w punktach określoncyh przez wektor x. 
-Litera **q** (od quantile) - wyznacza wartości kwantyli danego rozkładu.

## Rozkłady

```{r}
# rozkład jednostajny
runif(5)
# rozkład normalny
rnorm(10)
rnorm(10, mean = 4, sd = 2)
```

Zgodnie z regułą 3 sigma prawdopodobieństwo, że zmienna losowa o standardowym rozkładzie normalnym przyjmie wartość mniejszą niż -3 lub większą od 3 jest bardzo małe. Prawdopodobieństwo to można wyznaczyć z dystrybuanty 

```{r}
pnorm(-3) + (1-pnorm(3))
```

Gęstość rozkładu w punktach -1,0,1 otrzymamy z:

```{r}
dnorm(-1:1, mean=0, sd=1)
```

Kwantyle dla rozkładu normalnego:

```{r}
qnorm(c(0.001,0.025,0.05,0.5,0.95,0.975,0.999))
```

Inne rozkłady:

- _rbeta_ Rozkład Beta
- _rchisq_ Rozkład Chi-kwadrat 
- _rgamma_ Rozkład Gamma
- _rlnorm_ Rozkład Log normalny
- _rt_ Rozkład t-studenta
- _rexp_ Rozkład Wykładniczy
- _rbinom_ Rozkład Dwumianowy
- _rnbinom_ Rozkład Ujemny dwumianowy
- _rpois_ Rozkład Poissona


### Estymacja parametrów rozkładu

Esytmację parametrów wybranego rozkładu otrzymujemy korzystając z funkcji _fitdistr()_

```{r}
test <- rlnorm(100)
test[1:10]
MASS::fitdistr(test, "normal")
MASS::fitdistr(test, "gamma")
```


## Statystyki opisowe

Zmienne w analizie danych można scharakteryzować najczęściej jako:

1. Zmienne jakościowe - przyjmujące określoną liczbę wartości (najczęściej nieliczbowych)
* binarne 
* nieuporządkowane (nominalne)
* uporządkowane (porządkowe)

2. Zmienne ilościowe

W R zmienne ilościowe reprezentowane są przez typ __numeric__. Zmienne jakościowe, natomiast przez typ __factor__. Czasem zmienne jakościowe binarne reprezentowane są przez typ __logica__. 

### Zmienne ilościowe

Dane do analizy

```{r message=FALSE, warning=FALSE, paged.print=FALSE, results='hide'}
library("Przewodnik")
library("e1071")
```


```{r}
# define random vector
x <- rnorm(1000, mean = 10, sd = 4)
# data frame
head(iris)
# others df
head(daneSoc)
```

1. Jaka jest najmniejsza i największa wartość przyjmowana przez zmienną ? Wartości skrajne mogą pomagać wykrywać błędy danych.
```{r}
min(x)
max(x)
range(x)
range(iris$Sepal.Length)
range(daneSoc$wiek)
```
2. Średnia zmiennej
```{r}
mean(x)
mean(iris$Sepal.Length)
mean(daneSoc$wiek)
```
3. Mediana - jeżli mediana jest bliska średniej to ?
```{r}
median(x)
median(iris$Sepal.Length)
median(daneSoc$wiek)
```
4. Odchylenie standardowe
```{r}
sd(x)
sd(iris$Sepal.Length)
sd(daneSoc$wiek)
```
5. Kurtoza (miara spłaszczenia) __install.packages("e1071")__
```{r}
kurtosis(x)
kurtosis(iris$Sepal.Length)
kurtosis(daneSoc$wiek)
```
6. Podsumowanie 
```{r}
summ.x <- summary(x)
summ.iris <- summary(iris$Sepal.Length)
summ.wiek <- summary(daneSoc$wiek)
```
Zadanie !!! 
Z otrzymanego podsumowania wybierz piątkę Tukeya.


Inne przydatne
```{r}
# ilosc elementow
length(x)
# rozstęp miedzykwartylowy q0.75-q0.25
IQR(x)
# variancja
var(x)
# Skośność
skewness(x)
# kwantyle
quantile(x, c(0.1,0.25,0.5,0.75,0.9))
```

### Zmienne jakościowe

*Table* - w przypadku wartości __NA__ pomija w zliczaniu.

*Summary* - w przypadku wartości __NA__ pokazuje ich ilość.

```{r}
table(daneSoc$wyksztalcenie)
table(iris$Species)

# dla wielu zmiennych jakościowych
table(daneSoc$wyksztalcenie, daneSoc$praca)
```

```{r}
summary(daneSoc$wyksztalcenie)
summary(iris$Species)
```


## Analiza graficzna

### barplot

Funkcja `barplot()` pozwala przedstawić dane w postaci słupków. Za argument możemy podać wektor lub macierz.

Przydatne argumenty:

* horiz - pion lub poziom dla słupków
* las - kierunek opisów
* funkcja `legend()` dodaje legendę
* col - kolory słupków

```{r}
tab <- table( daneSoc$wyksztalcenie)
barplot(tab, horiz = TRUE, las=1)

tab2 <- table( daneSoc$plec, daneSoc$wyksztalcenie)
barplot(tab2, las=1, beside = TRUE)
legend("topright", c('kobieta','mezczyzna'),fill=c("grey",'black'))
```

### Histogram

Histogram generowany jest za pomocą funkcji `hist()` - przedstawia rozkład wartości zmiennych ilościowych. Argumentem podstawowym funkcji jest wektor liczb.

```{r}
hist(x)
```

* breaks - określa sposób podziału zakresu zmienności
* probability - pozwala wyświetlić frakcje zamiast liczebności w przedziałach
```{r}
hist(daneSoc$wiek, breaks = 15, main='Histogram zm wiek', las=1,ylab='Liczba', xlab="wiek")

hist(daneSoc$wiek, breaks = 25, main='Histogram zm wiek', las=1, probability=TRUE, ylab='Czestosc', xlab="wiek", col="grey", border = "white" )
```

### Boxplot

Do porównania rozkładów wartości w grupach bardzo często stosuje się wykres pudełkowy __boxplot__. Do jego wyznaczenia (dla zmiennej ilościowej) służy funkcja `boxplot()`. 

Głównym argumentem może być wektor ale również i zbiór wektorów. 

```{r}
boxplot(x)

y=rnorm(1000, mean = 0, sd =2)
boxplot(x,y)
```

```{r}
boxplot(daneSoc$cisnienie.rozk, daneSoc$cisnienie.skur, horizontal = TRUE, names = c('Skurczowe','Rozkurczowe'))
```

Argumentem głównym może być również formuła określająca sposób grupowania.

```{r}
boxplot(wiek~wyksztalcenie, data=daneSoc, ylab='Wiek', las=1,col='lightgrey', varwidth=TRUE)
```

### Rozkład gęstości

Gładka wersja histogramu generowana jest przy pomocy funkcji `density()`. Argumentem głównym jest wektor liczb dla których chcemy otrzymać jądrowy estymator gęstości.
```{r}
plot(density(daneSoc$wiek), main="Rozklad wieku")
```

Za pomocą parametru __bw__ możemy regulować tzw. "szerokość okna"
```{r}
plot(density(daneSoc$wiek, bw=1.5), main="Rozklad wieku")
```

### Dystrybuanta
Dystrybuante generujemy za pomocą funkcji `ecdf()`.
```{r}
plot(ecdf(x))
```

```{r}
plot(ecdf(daneSoc$wiek), main = "Dystrybuanta wieku")
```

ZADANIE

Narysuj dystrybuanty wieku dla kobiet i mężczyzn (zdefiniowane w kolumnie _plec_) 
```{r, echo=FALSE}
m <- daneSoc[ daneSoc[, "plec"]=='mezczyzna', ]
k <- daneSoc[ daneSoc[, "plec"]=='kobieta', ]
plot(ecdf(m$wiek), main="wiek/plec", pch=21)
plot(ecdf(k$wiek), add=TRUE, col="grey")
```













