---
title: "Laboratorium 3"
output: 
  html_document: 
    theme: paper
---

```{r setup, include=FALSE}
knitr::opts_chunk$set(echo = TRUE)
```

## Podstawowe rozkłady zmiennych losowych

Rozpatrzmy jednowymiarowe zmienne losowe. Nazewnictwo funckji związanych ze zmiennymi losowymi jest zestandaryzowane. Nazwy funkcji opisane są zgodnie ze schematem. 

__[prefix] [nazwa rodziny rozkl] ()__

#### prefixy

- Litera **r** (od random) - generuje próbę prostą o liczebności n. Gdzie n to pierwszy argument funckji z określonego rozkładu.
- Litera **p** (od probability) - wartość dystrybuanty danego rozkładu w punktach określonych przez wektor x (pierwszy arg funckji)
- Litera **d** (od density) - wartość prawdopodobieństwa (bądź gęstości prawdopodobieństwa) danego rozkładu w punktach określoncyh przez wektor x. 
-Litera **q** (od quantile) - wyznacza wartości kwantyli danego rozkładu.

## Rozkłady

```{r}
# rozkład jednostajny
runif(5)
# rozkład normalny
rnorm(10)
rnorm(10, mean = 4, sd = 2)
```

Zgodnie z regułą 3 sigma prawdopodobieństwo, że zmienna losowa o standardowym rozkładzie normalnym przyjmie wartość mniejszą niż -3 lub większą od 3 jest bardzo małe. Prawdopodobieństwo to można wyznaczyć z dystrybuanty 

```{r}
pnorm(-3) + (1-pnorm(3))
```

Gęstość rozkładu w punktach -1,0,1 otrzymamy z:

```{r}
dnorm(-1:1, mean=0, sd=1)
```

Kwantyle dla rozkładu normalnego:

```{r}
qnorm(c(0.001,0.025,0.05,0.5,0.95,0.975,0.999))
```

Inne rozkłady:

- _rbeta_ Rozkład Beta
- _rchisq_ Rozkład Chi-kwadrat 
- _rgamma_ Rozkład Gamma
- _rlnorm_ Rozkład Log normalny
- _rt_ Rozkład t-studenta
- _rexp_ Rozkład Wykładniczy
- _rbinom_ Rozkład Dwumianowy
- _rnbinom_ Rozkład Ujemny dwumianowy
- _rpois_ Rozkład Poissona


### Estymacja parametrów rozkładu

Esytmację parametrów wybranego rozkładu otrzymujemy korzystając z funkcji _fitdistr()_

```{r}
test <- rlnorm(100)
test[1:10]
MASS::fitdistr(test, "normal")
MASS::fitdistr(test, "gamma")
```


## Statystyki opisowe

## Analiza graficzna








